【裁判字號】    94,重上,25
【裁判日期】    951108
【裁判案由】    損害賠償
【裁判全文】
臺灣高等法院高雄分院民事判決          94年度重上字第25號
上  訴  人  台灣銀行股份有限公司
法定代理人  乙○○
訴訟代理人  甲○○
複代理人    丙○○
            石繼志律師
            邱超偉律師
被上訴人    丁○○
訴訟代理人  楊昌禧律師
複代理人    梁育誠律師
上列當事人間請求損害賠償事件，上訴人對於民國94年2 月16日
臺灣屏東地方法院92年度重訴字第85號第一審判決提起上訴，本
院於95年10月25日言詞辯論終結，判決如下：
    主      文
上訴駁回。
第二審訴訟費用由上訴人負擔。
    事實及理由
一、上訴人主張：被上訴人為前屏東縣東港鎮信用合作社（以下
    簡稱東港信合社）之職員，於民國81年至85年間擔任放款徵
    信之職務，詎其在經辦訴外人「吳南昌」於85年1 月12日向
    東港信合社申請借貸新台幣（下同）800 萬元一案，竟故意
    違反其職務，未向吳南昌本人為徵信對保手續，即於借款申
    請書及授信約定書上核章表示其已為確實之徵信對保，且對
    於不動產之徵信調查評估亦顯有不實之重大疏失致東港信合
    社將800 萬元借款於85年2 月2 日撥入「吳南昌」之帳戶，
    而為他人所領取，且該筆借款於88年2 月2 日辦理展延後，
    自同年7 月起即未再繳納利息，原本800 萬元亦未據清償分
    文。伊自88年9 月15日25時起概括承受東港信合社之權利義
    務，乃向原審對吳南昌及其連帶保證人郭廷才、郭陳梅提起
    請求清償借款民事訴訟，於該訴訟審理中，吳南昌否認其有
    向東港信合社借款之事實，且前開授信約定書上「吳南昌」
    之簽名經鑑定並非真正，伊因而遭台灣屏東地方法院（屏東
    地院）以90年度重訴字第157 號判決敗訴並告確定，受有80
    0 萬元之呆帳損害。則伊自得依民法第184 條第1 項、第54
    4 條及債務不履行之法則，請求被上訴人賠償伊所受800 萬
    元之損害等情，求為命被上訴人給付800 萬元，及自起訴狀
    繕本送達翌日（即92年8 月29日）起至清償日止，按週年利
    率5%計算之利息之判決。原審為上訴人敗訴之判訴。上訴人
    於本院聲明：(一)被上訴人應給付上訴人800 萬元，及自起訴
    狀繕本送達翌日（即92年8 月29日）起至清償日止，按週年
    利率5%計算之利息之判決。(二)上訴人願供擔保，請准宣告假
    執行。
二、被上訴人則以：(一)伊在吳南昌於85年1 月12日向東港信合社
    借款過程中，負責對保徵信工作，確依經辦人王如榮受理申
    請時所留存之國民身分證影本，前往吳南昌位於屏東縣東港
    鎮○○里○○路25之71號自宅對保，並要求吳南昌出示國民
    身分證，核對其本人及國民身分證影本無誤後，始令吳南昌
    在授信約定書「對保簽章欄」內簽名，伊已善盡對保徵信之
    責。且本件借款係由時任東港信合社理事主席之郭廷才及其
    妻郭陳梅擔任連帶保證人，並提供坐落屏東縣東港鎮○○段
    1 之11地號土地應有部分1076分之211 、同段1 之126 地號
    土地應有部分63分之30及同段5 之161 地號土地全部作為擔
    保，吳南昌為郭廷才之外甥，吳南昌苟未向東港信合社借款
    ，郭廷才及郭陳梅豈有擔任其連帶保證人並提供擔保之理？
    屏東地院90年度重訴字157 號清償借款事件審理中，將上開
    授信約定書上吳南昌之簽名送鑑定，其結果雖認為與吳南昌
    在簽到簿、公務人員履歷表及當庭所書寫之筆跡不符，惟前
    者為85年間之筆跡，後者為89、90年間之筆跡，相距4 、5
    年之久，吳南昌之筆跡難免因時間經過而改變，且其如自始
    存心賴帳，不免刻意變更書寫習慣，以致筆跡前後有所不同
    ，依此，前開鑑定結果，自不足據以認定吳南昌未在授信約
    定書上簽名，並進而謂伊未確實為徵信對保。(二)伊於85年9
    月15日離開東港信合社，前揭85年間吳南昌所借800 萬元於
    88年2 月2 日到期，吳南昌於同年1 月22日再申請借款，其
    經辦人為藍鴻田，負責徵信調查者則為曾啟東，吳南昌於88
    年2 月2 日借得800 萬元用以清償前揭85年間之800 萬元借
    款債務，則前揭85年間之800 萬元借款債務業因清償而消滅
    ，上訴人係因88年2 月2 日之借款債務未據清償而受損害，
    惟此既非伊所經辦或責責徵信對保，自難謂與伊有關而得向
    伊求償。(三)吳南昌向東港信合社借款800 萬元，係撥入其在
    東港信合社開設之0000000 號帳戶內，該帳戶往來頻繁，每
    年均有利息所得，東港信合社自必將每年之利息所得扣繳憑
    單寄交吳南昌，以供其申報綜合所得稅之用，準此，吳南昌
    縱未向東港信合社借款，其明知他人代其辦理借款並開設帳
    戶而不為反對之意表示，亦應依民法第169 條之規定，對東
    港信合社負授權人之責任，則上訴人即無受有損害而得向伊
    請求賠償之餘地。(四)上訴人主張吳南昌與東港信合社間並無
    800 萬元之消費借貸關係如果屬實，則東港信合社即不應撥
    款予吳南昌，東港信合社不應撥款而撥款以致造成損害，其
    所受損害與伊是否徵信對保並無相當因果關係，自不應令伊
    負損害賠償責任。(五)吳南昌向東港信合社借款時，由郭廷才
    及郭陳梅提供前述土地作為擔保，其面積共332 平方公尺，
    折合100.43坪，按當時之市價每坪約35萬元計算，總價共約
    3515萬500 元。而即使吳南昌未向東港信合社借款，主債務
    並不存在，郭廷才及郭陳梅既明知借貸契約末成立生效而為
    連帶保證，自應類推適用民法第743 條之規定，認該連帶保
    證契約仍為有效。依此，郭廷才及郭陳梅之連帶保證債務既
    係有效存在，而為渠等為東港信合社所設定之抵押權擔保效
    力所及，則上訴人除得向郭廷才及郭陳梅請求代負履行責任
    外，復得就渠等所提供之抵押物求償，自無受有損害可言，
    從而上訴人向伊請求賠償損害，即非有理由。(六)吳南昌倘未
    向東港信合社借款，東港信合社將借款撥入吳南昌之帳戶，
    竟任令他人提領而未加予以登載，以致無從向提領者求償，
    東港信合作對於損害之發生或擴大顯然與有過失，則本件自
    應適用過失相抵法則，減輕伊之賠償金額或免除之。又東港
    信合社既未貸款予吳南昌，其收取吳南昌繳納之利息，即屬
    無法律上之原因而受利益，致吳南昌受損害，則伊自得代位
    吳南昌請求上訴人返還該不當得利，並與本件上訴人之請求
    互為抵銷等語，資為抗辯，並於本院為駁回上訴之聲明。
三、兩造不爭執事項：
  (一)自稱「吳南昌」者，於85年1 月12日填具擔保借款書，表明
    以當時之東港信合社理事主席郭廷才（吳南昌之舅父）及其
    妻郭陳梅為連帶保證人，並以郭廷才及郭陳梅所有坐落屏東
    縣東港鎮○○段1 之11地號面積1076平方公尺土地應有部分
    1076分之211 、同段1 之26地號面積63平方公尺土地應有部
    分63分之30及同段5 之161 地號面積91平方公尺土地全部為
    擔保品，向東港信合社申請借款800 萬元，由被上訴人負責
    徵信調查及對保，被上訴人並在擔保借款申請書「徵信調查
    」欄及授信約定書「對保人或核對印鑑證明人簽章處」蓋章
    ，後者所載對保時間為85年1 月27日，所載對保地點為自宅
    ，嗣後該借款申請於85年2 月16日經東港信合社第17屆第11
    次理事會審核通過，並在簽立借據後，於85年2 月2 日將借
    款800 萬元撥入「吳南昌」於85年1 月19日甫在東港信合社
    開設之0000000號帳戶。
  (二)88年1 月22日「吳南昌」又填具擔保借款申請書，仍以郭廷
    才及郭陳梅為連帶保證人，並以前述土地為擔保品，向東港
    信合社申請借款800 萬元，由藍鴻田在「經辦」及「調查意
    見」欄蓋章，曾啟東在「徵信調查」欄蓋章，並於88年1 月
    30日經東港信合社第18屆第9 次理事會審核通過，而於88年
    2 月2 日簽立借據借款800 萬元。其後該800 萬元借款未據
    繳納利息，原本亦全未清償。
  (三)上訴人因概括承受東港信合社之權利義務，乃對吳南昌、郭
    廷才及郭陳梅起訴請求清償借款，經屏東地院90年度重訴字
    第157 號以吳南昌並未向東港信合社借款，主債務不存在，
    郭廷才及郭陳梅之連帶保證債務亦無從發生為由，判決上訴
    人敗訴，並因上訴人未提起上訴而告確定。上訴人另因對郭
    廷才及郭陳梅有其他債權，並已取得執行名義，而聲請屏東
    地院以92年度執字第6118號對前述土地及土地上郭廷才所有
    未辦保存登記建物為強制執行，並以總價646 萬4000元拍定
    （其中土地價額492 萬8000元，建物價額153 萬6000元），
    上訴人之債權並未完全獲得滿足等事實。
  (四)有擔保借款申請書、授信約定書、對帳單、放款支出傳票、
    活期存款收入傳票、活期存款取款憑條、放款轉期傳票、支
    出傳票、收入傳票、聲請強制執行狀、呆帳備查簿、印鑑卡
    、他項權利證明書、抵押權設定契約書、拍賣公告、土地登
    記謄本及借據等件在卷可稽。
四、本件兩造間主要爭點為：上訴人得否向被上訴人請求本件80
    0 萬元損害？
  (一)上訴人主張之事實，雖據提出借款申請書、授信約定書為證
    ，然為被上訴人否認，並辯稱：吳南昌於85年2 月2 日之借
    款800 萬元，業經吳南昌於88年2 月2 日清償完畢，因此吳
    南昌88年2 月2 日之借款，與被上訴人無關等語。
  (二)經查「吳南昌」85年1 月12日向東港信合社借款800 萬元到
    期後，嗣「吳南昌」於88年1 月22日又向東港信合社申請借
    款800 萬元，以清償前開借款，此有借款申請書、借據、放
    款轉期傳票、支出傳票、收入傳票附卷足憑（原審卷11、52
    至54頁、本院卷142 頁），而上訴人亦自承：「該筆借款嗣
    後於88年2 月2 日再以吳南昌名義借款清償。」「本案借款
    利息85年繳到88年，並沒有心存賴帳的跡象。」等語（原審
    卷210 頁、本院卷42頁）。上訴人並自承：「已經將85年2
    月2 日的借據原本發還或是銷燬等語（本院卷140 頁）。依
    上說明，上訴人既同意「吳南昌」以借新還舊方式轉帳，以
    清償從前之債務而負擔新債，復將以前借據作廢退還「吳南
    昌」或銷燬，其有消滅舊債務之意思表示毫無疑義（最高法
    院40年台上字第1068號、41年台上字第70 0號判例參照）。
    再參以上訴人自承：「（88年2 月2 日吳南昌800 萬元的借
    款展期是否也是被冒用？）是的。」等語（本院卷131 頁）
    ，被上訴人於85年9 月15日即離開東港信合社，為上訴人所
    不爭，則前揭85年間吳南昌所借800 萬元於88年2 月2 日到
    期，吳南昌於88年間再申請借款未還，自難令被上訴人負償
    還之責。是被上訴人所辯吳南昌88年2 月2 日之借款，與被
    上訴人無關等語，堪予採信。
五、綜上所述，上訴人依民法第184 條第1 項、第544 條及債務
    不履行之法則，請求被上訴人賠償800 萬元，及自92年8 月
    29日起至清償日止按週年利率5%計算之利息，為無理由，不
    應准許。其假執行之聲請亦失所附麗，應併予駁回。原審為
    上訴人敗訴之判決，及駁回其假執行之聲請，並無不合。上
    訴意旨指摘原判決不當，求予廢棄改判，為無理由，應予駁
    回。
六、據上論結，本件上訴為無理由，依民事訴訟法第449 條第1
    項、第78條，判決如主文。
中    華    民    國    95    年    11    月    8    日
                            民事第五庭
                                審判長法官    蔡明宛
                                法      官    黃國川
                                法      官    曾錦昌
以上正本證明與原本無異。
如對本判決上訴，須於判決送達後20日內向本院提出上訴狀，其
未表明上訴理由者，應於上訴後20日內向本院提出上訴理由書（
均須按他造當事人之人數附繕本）。上訴時應提出委任律師或具
有律師資格之人之委任狀，並依附註條文規定辦理。
中    華    民    國    95    年    11    月    8     日
                                書  記  官    郭蘭蕙
附註：民事訴訟法第466 條之1 ：
對於第二審判決上訴，上訴人應委任律師為訴訟代理人，但上訴
人或其法定代理人具有律師資格者，不在此限。
上訴人之配偶、三親等內之血親、二親等內之姻親，或上訴人為
法人、中央或地方機關時，其所屬專任人員具有律師資格並經法
院認適當者，亦得為第三審訴訟代理人。第1 項但書及第2 項情
形，應於提起上訴或委任時釋明之。


司法院資訊處製作；財團法人民間司法改革基金會備份。
